臺灣新竹地方法院民事判決　九十一年勞再易字第一號
　　再審原告　　新竹汽車客運股份有限公司
　　法定代理人　周介石
　　送達代收人　羅秉成律師
　　再審被告　　甲○○
右當事人間請求給付退休金事件，再審原告對於中華民國九十一年四月二十四日本院
九十年度勞簡上字第三號確定判決，提起再審之訴，本院判決如左：
    主      文
再審之訴駁回。
再審訴訟費用由再審原告負擔。
    事      實
甲、再審原告方面：
  一、聲明：求為判決：
    （一）請求廢棄前審臺灣新竹地方法院九十年度勞簡上字第三號確定判決，並駁
          回再審被告之上訴。
    （二）再審訴訟費用及前審第一、二審訴訟費用均由再審被告負擔。
  二、陳述：
    （一）按確定終局判決有適用法規顯有錯誤，當事人得以再審之訴聲明不服，民
          事訴訟法第四百九十六條第一項第一款揭有明文。
    （二）查原判決與再審原告退計金計算標準差異原因乃在關於勞基法適用前之工
          作年資是否應擴及試用期間（依再審原告主張應自正式聘任日起算，因屬
          未滿一年畸零年資故不計退休基數，原判決則認應自試用期起始日起算，
          達一年二個月，可計二個退休基數），惟查：
        １法律適用不溯及既往，乃為實體法之重要原則，又人民之財產權應予保障
          ，而憲法所列舉之各項自由權利，除為防止防礙他人自由、避免緊急危難
          、維持社會秩序或增進公共利益所必要者，不得以法律限制之，憲法第十
          五條、廿三條定有明文，是以倘法律欲溯及適用過去已發生事實對人民財
          產進行限制，應以法律明文規定。
        ２次按，勞基法第八十四條之二規定「勞工工作年資自受僱之日起算，適用
          本法前之工作年資，其資遺費及退休金給與標準，依其當時應適用之法令
          規定計算，當時無法令可資適用者，依各該事業單位自訂之規定或勞僱雙
          方之協商計算之。適用本法後之工作年資，其資遺費及退休金給與標準，
          依第十七條及第五十五條規定計算」，雖就勞工之工作年資計算以法律明
          定方式可溯及於勞基法施行適用前，惟就事業單位與勞工間有試用期間關
          係時，是否應計入工作年資以為退休金核算，並無任何法律明文規定，則
          基於既有已發生事實安定之考量，於勞基法施行適用前，即無任意擴張解
          釋勞工工作年資包括試用期間之理。
        ３原判決以勞基法第八十四條之二之規定，工作年資係自受僱之日起算，並
          未如同條後段就資遣費、退休金給與標準，區分適用勞基法前後而有不同
          計算方式，而一律自受僱之日起算，亦即就工作年資一節，前開條文係採
          自受僱日起合併計算年資之原則云云，惟上揭條文亦並未就工作年資部分
          明確表明擴及試用期間，原判決以工作年資未依資遣費、退休金給與標準
          明定前後適用標準即反推工作年資並無依事業單位內部規定認定云云，顯
          已與上揭法律適用原則相悖。
        ４按無論退休金給與標準或工作年資期間長短，均對退休金之核算結果發生
          影響，若於法律未予明定下任意擴張工作年資期間，自將使再審原告財產
          權失其保障，再審原告即遭受不可預見之法律侵害而增加其負擔，雖保障
          及促進勞工權益為近日世界各國之目標，惟該目標仍需於適當且合理之範
          圍內為之，並應兼顧雇主與勞工雙方權益。承前所述，勞基法適用前發生
          之試用期間，既無法律明文溯及計入工作年資內，再審原告基於當時內部
          退休辦法（核屬勞動契約一部）即人事管理辦法第五十六條第一項「民國
          七十三年七月三十一日以前到職者，自聘任日起算」規定，認定勞基法適
          用前之工作年資自試用期滿正式聘任日起算以為核算勞基法適用前之工作
          年資，方屬正當，則原確定判決悖於上開法律適用原則以認試用期間計入
          工作年資之認定，即有民事訴訟法第四百九十六條第一項第一款判決適用
          該條法規顯有錯誤及違反法律不溯及既往原則之情。
        ５遵守再審不變期間之陳明：
          再審原告於九十一年五月十六日收受判決書，迄提起本件再審時（九十一
          年六月十三日），未逾法定再審期間。
  三、證據：除提出判決書、收文明書外，餘均引用原第一審及第二審所提證物。
乙、再審被告方面：再審被告未提出書狀為何聲明或陳述。
丙、本院依職權調閱本院八十八年度竹簡字第一四七號卷、九十年度勞簡上字第三號
    卷。
    理　      由
一、本件再審原告於九十一年五月十六日收受原審判決書，於同年六月十三日提起再
    審之訴，有送達証書、本院收文章可憑，其於三十日之不變期間內提起，核無不
    合，先予說明。
二、再審原告主張：原確定判決以勞動基準法第八十四條之二之規定，工作年資係自
    受僱之日起算，並未如同條後段就資遣費、退休金給與標準，區分適用勞基法前
    後而有不同計算方式，而一律自受僱之日起算，亦即就工作年資一節，前開條文
    係採自受僱日起合併計算年資之原則等語，惟上開條文，並未就工作年資部分明
    確表明擴及試用期間，原判決以工作年資未依資遣費、退休金給與標準明定前後
    適用標準，即反推工作年資並無依事業單位內部之規定云云，顯已與法律不溯及
    既往原則相悖，因認原確定判決有民事訴訟法第四百九十六條第一項第一款判決
    適用法規顯有錯誤之再審事由，茲所應審究者，厥為原確定判決有無違反法律不
    溯既往原則，而有適用法規顯有錯誤之情形。
三、按再審之訴顯無再審理由者，得不經言詞辯論，以判決駁回之，民事訴訟法第五
    百零二條第二項定有明文。次按勞工工作年資自受僱之日起算，適用本法前之工
    作年資，其資遣費及退休金給與標準，依其當時應適用之法令規定計算；當時無
    法令可資適用者，依各該事業單位自訂之規定或勞僱雙方之協商計算之。適用本
    法後之工作年資，其資遣費及退休金給與標準，依第十七條及第五十五條規定計
    算，八十五年十二月二十七日修正後勞動基準法第八十四條之二定有明文。從上
    開條文觀之，工作年資係自受僱之日起算，並未如同條後段就資遣費、退休金給
    與標準，區分適用勞動基準法前後而有不同之計算方式，而一律自受僱之日起算
    ，亦即就工作年資一節，前開條文係採自受僱日起合併計算年資之原則，尚與該
    條後段就資遣費、退休金給與標準，採用分段適用原則有所不同。此係就工作年
    資之計算，以法律明定，可溯及於勞動基準法施行前，殆無疑義。本法既就工作
    年資一律採用自受僱之日起算，基於保障障勞工權益，如試用期間屆滿，經雇主
    予以留用者，其試用期間年資自應併入工作年資計算，即內政部七十四年九月九
    日（74）台內勞字第三四四二二二號函釋亦同此見解。且勞工於試用期間，已受
    雇主之指揮監督，聽從雇主之指示而服勞務，其與雇主間實已存有勞動契約之關
    係，此種特殊的試用期間之勞動關係，除因存有「試用目的」，雇主得隨時解雇
    勞工，而與一般勞動契約不同外，其他勞動條件應無不同，是以試用期間自屬「
    受僱之日」，益見試用期間年資併入工作年資計算，尚屬適當。從而，原審基於
    其確信，認再審被告於試用期間屆滿，經再審原告予以留用，其試用期間年資自
    應併入工作年資計算，於法並無違誤。
四、雖再審原告辯稱：勞動基準法適用前發生之試用期間，既無法律明文溯及計入工
    作年資內，再審原告基於當時內部退休辦法即人事管理辦法第五十六條第一項「
    民國七十三年七月三十一日以前到職者，自聘任日起算」規定，認為勞動基準法
    適用前之工作年資自試用期滿正式聘任日起算，以為核算勞動基準法適用前之工
    作年資，方屬正當，則原確定判決悖於上開法律適用原則，以認試用期間計入工
    作年資之認定，違反法律不溯及既往原則，而有民事訴訟法第四百九十六條第一
    項第一款判決適用該條法規顯有錯誤之情云云，然查：勞動基準法第八十四條之
    二係於八十五年十二月二十七日修正公布，而就工作年資之計算，係自受僱之日
    起算，並以法律明定，可溯及於勞動基準法施行前，且基於保障權益，自應將試
    用期間之年資併入工作年資，已如前述，再審被告係於八十七年九月一日申請退
    休，既在勞動基準法第八十四條之二公布施行後，自無違反法律不溯既往之原則
    。至於再審原告內部人事管理辦法第五十六條第一項固有「民國七十三年七月三
    十一日以前到職者，自聘任日起算」之規定，但該辦法第五十五條亦明定，「員
    工之退職金、資遣費、退休、撫卹及職業災害補償，『除法令另有規定外』，悉
    依本章之規定。」，茲勞動基準法既於八十五年十二月二十七日修正公布第八十
    四條之二，明定工作年資之計算，係自受僱之日起算，並以法律明定，可溯及於
    勞動基準法施行前，工作年資之計算既有法令規定，自無再依其內部規定可言，
    且其內部規定亦不得違反法律規定。是再審原告所辯，於法不合，尚無可採。
五、綜上所述，原確定判決並違反法律不溯及既往原則，即無適用法規顯有錯誤之事
    由，再審原告依民事訴訟法第四百九十六條第一項第一款之規定，提起再審之訴
    ，顯無再審理由，爰不言詞辯論，逕予駁回。
六、據上論結，本件再審之訴顯無理由，依民事訴訟法第五百零二條第二項、第七十
    八條，判決如主文。
中　　　華　　　民　　　國　　九十一　　年　　　九　　　月　　　九　　　日
                                    臺灣新竹地方法院民事第二庭
~B審判長法官　吳上晃
~B法　　　官　楊明箴
~B法　　　官　彭洪英
右為正本係照原本作成。
不得上訴。
~B法院書記官  邱明智
中　　　華　　　民　　　國　　九十一　　年　　　九　　　月　　　九　　　日
